臺灣臺中地方法院刑事判決　　　　　　　 96年度訴字第909號
公　訴　人　臺灣台中地方法院檢察署檢察官
被　　　告　丁○○○
送達代收人　辛○○律師
選任辯護人　辛○○律師
上列被告因偽造文書等案件，經檢察官提起公訴（95年度偵字第
10440號），本院判決如下：
    主    文
丁○○○意圖為自己不法之所有，以詐術使人將本人之物交付，
，處有期徒刑拾月。
    事    實
一、丁○○○於民國93年5月5日，自任互助會會首，虛構廖淑芳
    、丙○○、周阿蘭等人頭會員（該等人頭會員之會款均由被
    告繳納），邀集乙○○、己○○等實際參與互助會之會員共
    17人（含前開人頭會員，實際會員己○○則有2會），成立
    如附表所示之民間互助會，採內標制，每會會款為新台幣（
    下同）5萬元，會期自93年5月5日起，至94年10月5日止，共
    計18會，於每月5日下午20時許，定期在其臺中市○區○○
    路31巷2之1號住處開標，由標息最高者得標，詎丁○○○嗣
    因財務困窘，急需金錢週轉，竟基於意圖為自己不法之所有
    之犯意，於93年11月5日，在前開地點，利用會員間不盡相
    識之機會，向其他會員訛稱係癸○○得標，冒用癸○○名義
    ，以標息4800元得標，致其餘活會會員均陷於錯誤，而交付
    活會會款予丁○○○，而詐得406,800元。嗣於94年3月5日
    ，乙○○以標息5,000元得標後，丁○○○無法給付會款，
    宣布倒會，乙○○等人至此始知上情。
二、案經乙○○訴由臺灣臺中地方法院檢察署檢察官偵查起訴。
    理    由
一、訊據被告丁○○○矢口否認有何冒用癸○○名義冒標互助會
    之詐欺取財犯行，辯稱：伊該次是用周阿蘭名義去標會，伊
    怕其他人會誤以為都是伊家人標走，所以才會說是癸○○得
    標云云，經查：
(一)、被告於93年5月5日，自任互助會會首，虛構廖淑芳、丙○○
    、周阿蘭等人頭會員，邀集乙○○、己○○等實際參與互助
    會之會員共17人，成立附表所示之民間互助會，採內標制，
    每會會款為新台幣5萬元，會期自93年5月5日起，至94年10
    月5日止，共計18會，於每月5日下午20時許定期開標，由標
    息最高者得標一節，業據被告丁○○○坦承不諱，且有互助
    會會單1紙在卷可參（95年度他字第4號卷第46頁），是此部
    分事實應足認定。
(二)、關於93年11月5日第7會得標情形，證人己○○於本院審理時
    證述：其參加被告招募的互助會有2會，每期開標時，其都
    會以電話詢問被告是誰得標後，記錄在互助會單上等語明確
    （本院卷第37至第38頁），且有其提出之互助會會單1紙附
    卷足參（他字卷第46頁）。而觀之證人己○○所提之互助會
    單上所載得標紀錄，自第2會至11會之得標會員、得標日期
    、得標金額均經證人己○○記載詳實，其上所載第7會確係
    癸○○以標息4,800元得標，足認證人己○○前開所述應屬
    真實，堪可採信。再者，前開互助會開標多由欲投標會員以
    口頭告知標息，由標息最高者得標，只有會員出席率較高時
    ，才會書寫標單，而93年11月5日當日開標，並無書寫標單
    ，僅是口頭告知標息一情，業經證人乙○○證述綦詳（本院
    卷第39至第40頁），則該次互助會既無書寫標單，會員之間
    標息出價高低僅被告最清楚，因此由誰得標均仰賴被告口頭
    告知，被告既於開標日告知證人己○○係癸○○得標，可見
    被告當次確有以癸○○名義冒標該會自明。從而，被告於93
    年11月5日第7會時，明知非癸○○得標，卻以其名義向其他
    會員訛稱癸○○得標，被告顯以癸○○名義冒標前開互助會
    至為明確。
(三)、被告雖辯稱該次互助會係由周阿蘭得標，伊怕其他人會誤以
    為都是伊家人標走，所以才會說是癸○○標走云云。然查，
    前開互助會自93年5月5日第2會至93年11月5日第7會期間，
    多由其他會員得標，被告所代繳會款之人頭會員僅於93年7
    月5日第3會時由廖淑芳得標1會，其餘均由其他會員得標，
    並無多由被告家人得標情形，故被告辯稱擔心其他會員誤會
    均由其家人得標云云，顯失所據，不足採信。
(四)、綜上所述，本件事證明確，被告詐欺取財犯行應足認定，而
    被告本件所為詐欺取財金額共計406,800元【計算式：（
    00000-0000）×（18-7-2）＝406,800】。
二、核被告所為，係犯刑法第339條第1項之詐欺取財罪。被告以
    一行為，詐取多名活會會員之會款，為一行為觸犯數罪名，
    屬同種想像競合犯，應從一重處斷。又按行為後法律有變更
    者，適用行為時之法律。但行為後之法律有利於行為人者，
    適用最有利於行為人之法律，刑法第2條第1項定有明文，而
    刑法業於94年2月2日以華總一義字第094000 14901號令修正
    公布，並自95年7月1日起施行，關於法定刑罰金刑部分，修
    正後刑法第33條第5款規定「罰金：新臺幣一千元以上，以
    百元計算之」，與修正前刑法第33條第5款規定「罰金：一
    元以上」不同，比較新舊法結果，以舊法較有利於被告，故
    依刑法第2條第1項前段規定，本案關於刑法第339條第1項之
    法定刑罰金部分，自應適用行為時之法律即修正前刑法第33
    條第5款規定決定其罰金部分之法定刑，併予敘明。爰審酌
    被告詐欺手段、所得金額，犯後否認犯行，態度非佳，且未
    與被害人達成民事和解，賠償其等損害等一切情狀，量處如
    主文所示之刑。
三、公訴意旨另以：被告丁○○○於不詳時間，蓄意偽造癸○○
    之標單，而冒標前開會款，因認被告此部分另涉犯刑法第刑
    法第216條、第210條、第220條之行使偽造準私文書罪嫌等
    語。惟按犯罪事實，應依證據認定之，無證據不得認定犯罪
    事實，刑事訴訟法第154條第2項定有明文。經查，前開互助
    會開標多由會員以口頭告知標息，由標息最高者得標，只有
    會員出席率較高時，才會書寫標單，而93年11月5日當日開
    標，並無書寫標單，僅是口頭告知標息等情，已詳如前述，
    此外，本案亦無任何標單扣案足資佐證該次投標曾書寫標單
    ，從而，即無證據證明該次開標被告有冒用癸○○名義書寫
    標單之行使偽造準私文書罪嫌，故就此部分，被告犯罪嫌疑
    容有未足，惟公訴意旨認被告此部分犯行與前揭論罪科刑部
    分，有修正前刑法第55條牽連犯之裁判上一罪關係，爰不另
    為無罪之諭知。
據上論結，應依刑事訴訟法第299條第1項前段，刑法第2條第1項
前段、（修正前）第33條第5款、第339條第1項、第55條，罰金
罰鍰提高標準條例第1條前段，判決如主文。
本案經檢察官戊○○到庭執行職務。
中　　華　　民　　國　　96　　年　　6 　　月　　26　　日
                  刑事第四庭    審判長法  官   林宜民
                                      法  官   林學晴
                                      法  官   柯雅惠
上正本證明與原本無異。
如不服本判決，應於送達後十日內向本院提出上訴狀（須附繕
本），上訴於台灣高等法院台中分院。
                                      書記官   鍾小屏
中　　華　　民　　國　　96　　年　　6 　　月　　26　　日
附表：
┌──┬─────┬──────┬────┬───────┐
│編號│姓     名 │得標日期    │得標標息│備      註    │
│    │          │            │        │              │
├──┼─────┼──────┼────┼───────┤
│1   │丁○○○  │93年5月5日  │        │              │
│    │（會首）  │（第1會）   │        │              │
├──┼─────┼──────┼────┼───────┤
│2   │乙○○    │94年3月5日  │5000元  │乙○○得標後，│
│    │          │（第11會）  │        │丁○○○即宣布│
│    │          │            │        │倒會          │
├──┼─────┼──────┼────┼───────┤
│3   │黃平和    │            │        │              │
│    │（乙○○之│            │        │              │
│    │夫）      │            │        │              │
├──┼─────┼──────┼────┼───────┤
│4   │癸○○    │93年11月5日 │4800元  │(1)遭丁○○○冒│
│    │          │（第7會）   │        │標，詐欺所得為│
│    │          │            │        │406,800元【（ │
│    │          │            │        │00000-0000）×│
│    │          │            │        │（18-7-2）＝  │
│    │          │            │        │406,800】     │
│    │          │            │        │(2)死會會員及人│
│    │          │            │        │頭會員均不算入│
│    │          │            │        │遭詐欺對象    │
├──┼─────┼──────┼────┼───────┤
│5   │庚○○    │94年2月5日  │5000元  │              │
│    │          │（第10會）  │        │              │
├──┼─────┼──────┼────┼───────┤
│6   │己○○    │            │        │              │
├──┼─────┼──────┼────┼───────┤
│7   │己○○    │            │        │              │
├──┼─────┼──────┼────┼───────┤
│8   │林弘光    │94年1月5日  │5000元  │              │
│    │（壬○○的│（第9會）   │        │              │
│    │丈夫）    │            │        │              │
├──┼─────┼──────┼────┼───────┤
│9   │壬○○    │93年8月5日  │5000元  │              │
│    │          │（第4會）   │        │              │
├──┼─────┼──────┼────┼───────┤
│10.  │甲○○    │93年12月5日 │4700元  │              │
│    │          │（第8會）   │        │              │
├──┼─────┼──────┼────┼───────┤
│11.  │周阿蘭    │            │        │人頭會員，會款│
│    │          │            │        │由丁○○○代為│
│    │          │            │        │繳納          │
├──┼─────┼──────┼────┼───────┤
│12.  │丙○○    │            │        │人頭會員，會款│
│    │          │            │        │由丁○○○代為│
│    │          │            │        │繳納          │
├──┼─────┼──────┼────┼───────┤
│13.  │李明珠    │            │        │              │
├──┼─────┼──────┼────┼───────┤
│14.  │張千枝    │            │        │              │
├──┼─────┼──────┼────┼───────┤
│15.  │張慈美    │93年6月5日  │4200元  │              │
│    │          │（第2會）   │        │              │
├──┼─────┼──────┼────┼───────┤
│16.  │廖淑芳    │93年7月5日  │4500元  │人頭會員，會款│
│    │          │（第3會）   │        │由丁○○○代為│
│    │          │            │        │繳納          │
├──┼─────┼──────┼────┼───────┤
│17.  │黃孝仁    │93年9月5日  │4800元  │              │
│    │          │（第5會）   │        │              │
├──┼─────┼──────┼────┼───────┤
│18.  │蔡秀珠    │93年10月5日 │4800元  │              │
│    │          │（第6會）   │        │              │
└──┴─────┴──────┴────┴───────┘
附錄：
刑法第339條：
意圖為自己或第三人不法之所有，以詐術使人將本人或第三人之
物交付者，處五年以下有期徒刑、拘役或科或併科一千元以下罰
金。
以前項方法得財產上不法之利益或使第三人得之者，亦同。
前二項之未遂犯罰之。
